【裁判字號】    90,重訴,963
【裁判日期】    901029
【裁判案由】    殺人
【裁判全文】
臺灣臺中地方法院刑事判決                          九十年度重訴字第九六三號
    公  訴  人  臺灣台中地方法院檢察署檢察官
    被      告  乙○○
    指定辯護人  本院公設辯護人戊○○
右列被告因殺人案件，經檢察官提起公訴（八十九年度偵字第一七七一二號、九十年
度偵字第一六四０、一六四一號），本院判決如左：
    主  文
乙○○傷害人之身體，因而致人於死，累犯，處有期徒刑柒年貳月。
    事  實
一、乙○○前曾於民國（下同）八十六年五月間因違反槍砲彈藥刀械管制條例案件，
    經本院判處有期徒刑四月，於八十六年十二月六日易科罰金執行完畢，竟不知警
    惕，於八十九年十月二十九日下午六時許，為向王春風索回塑膠桶，遂至台中縣
    大里市內新橋下王春風居住處，嗣因細故，竟與王春風發生口角，雙方互罵，此
    時乙○○於客觀上應預見王春風頭部為其身體重要部份，如以硬質器具加以毆擊
    其頭部要害，將致使頭部硬膜下受傷，足生致人於死或重傷之結果。雖乙○○於
    主觀上並無使王春風發生死亡結果之意欲，然其於憤怒之餘，仍基於傷害之故意
    ，隨手持取放置該地之鐵製折疊椅，朝向王春風之頭部、胸部、腹部毆擊數下，
    致使王春風之頭部之左顳部、枕部有皮下出血（顱部外傷、顱骨並無骨折，腦實
    質外觀並無異常）、胸骨部多處皮下出血、左胸第七肋骨骨折、脾臟臟面破裂及
    腹腔內出血等傷害，嗣因丙○○、陳綠美（與王春風同居在該處，業於八十九年
    十二月十五日因心肺功能衰竭死亡）在旁制止，乙○○始罷手而離去。延至同日
    晚上九時至十一時間之某時，王春風因顱內出血、頭部外傷而死亡，嗣於翌（三
    十）日凌晨一時許時陳綠美始發覺王春風業已死亡。
二、案經台中縣警察局霧峰分局報請臺灣台中地方法院檢察署檢察官相驗、及被害人
    王春風之子甲○○訴請臺灣臺中地方法院檢察署檢察官偵查起訴。
    理  由
一、訊據被告乙○○固坦承於右揭時、地，至上開被害人王春風居住處所，並發生爭
    吵之事實，惟矢口否認有何殺人或傷害致人於死犯行，辯稱：伊當時與王春風發
    生爭吵，互相拉扯後有拿鐵椅，只是作勢要打王春風，但被丙○○拉住。況伊於
    八十九年六月二十三日因車禍導致左手骨折脫臼，根本無法拿起該鐵椅，被害人
    之死與伊無涉云云。至指定辯護人辯護意旨略以：被告與被害人王春風發生口角
    後，兩人即互推，後王春風持木棒欲攻擊被告，被告持鐵椅作勢防衛之際，遭證
    人丙○○予以勸阻，丙○○並邀約被告至大里市公園一同飲酒，離去之際，尚遭
    王春風持石頭追趕，當時王春風神智尚清醒，被告並未對王春風再有任何傷害行
    為，亦無置於死地之意等語。經查：
    （一）被告於右揭時地與被害人王春風發生口角爭執，並手持鐵椅，及以該鐵椅
          毆打被害人頭、胸、腹部之經過，分據證人丙○○、陳綠美於警訊及偵查
          中證述無訛。而證人丙○○、陳綠美在場目擊乙情，亦據被告於警訊中自
          承無訛（見八十九年度偵字第一七七一二號偵查卷宗第七頁反面）。另現
          場之扣案鐵椅經囑託內政部警政署刑事警察局鑑定結果，確有血跡反應，
          且該血跡所有人不排除係與甲○○有親子關係之可能，此有內政部警政署
          刑事警察局八十九年十二月三十日（八九）刑醫字第一八九六七八號、九
          十年三月六日（九十）刑醫字第一八五五六號鑑驗書（見同上偵查卷宗第
          八十六、一一八頁）各一紙在卷可稽。且為慎重起見，檢察官再囑託內政
          部警政署刑事警察局對被告為測謊鑑定，鑑定前並遵循測謊鑑定之標準作
          業流程（有關測謊作業流程見鑑識實務彙編，中央警官學校印行，第394
          頁至第426頁），先將全部卷宗，送該局測謊人員使其瞭解案倩及資料（
          此為測謊前階段PRE- TEST PHASE），使測謊人員充分瞭解本案全部資料
          ，經該局以控制問題法施測，對被告乙○○、丙○○、陳綠美之供詞進行
          測謊結果，被告就「其未拿椅子打中王春風」之上開辯詞，研判係說謊，
          證人陳綠美、丙○○並無說謊反應，此有該局八十九年十二月八日（八九
          ）陸字（三）字第八九一三一二八二號鑑定通知書一紙（見同上偵查卷宗
          第八十四頁）在卷可稽，是被告辯稱其持鐵椅僅係作勢要打被害人，但實
          際上並無用該鐵椅毆擊被害人乙節，即與前開測謊鑑定結果所呈不實反應
          相符（不實反應見前揭書第四一四頁至第四二一頁，即受測者之呼吸、血
          壓及脤博紀錄等呈異常反應），此核與證人丙○○於檢察官相驗死者時稱
          ：「有，是死者和一個『吳仔』吵架，我沒動手打人，反而勸架」‧‧‧
          「不是，我到場時，他們已發生衝突了」等語（見相驗卷宗第二十一正面
          ）；證人陳綠美稱：「其中一人毆打死者，還拿現場鐵椅毆打死者全身，
          打頭、胸腹部‧‧‧另外一個沒動手的男子也說『不要打了』」、「對，
          但動手的不是丙○○，是另一個姓『吳』的」等語（見相驗卷宗第二十頁
          反面、第二十一頁正面），互核所陳大致相符，是上開測謊鑑定其準確度
          應無疑異。
    （二）至證人陳綠美雖於警訊中雖陳稱事發當時約晚上十一時許，有二個年輕人
          ，其中一個拿鐵椅毆打被害人云云（見相驗卷宗第十二頁反面），然查，
          證人陳綠美於檢察官偵查中訊問「打架之時是幾點鐘？」證人陳綠美答稱
          ：「我不知道」；檢察官再訊問：「何以案發之初供稱是晚十一點發生？
          」證人陳綠美稱：「那地方沒燈，我迷迷糊糊的，那知道幾點」等語（見
          偵查卷宗第六十九頁反面），足見證人陳綠美有關案發之時間，是否正確
          ，顯有瑕疵可指，據此起訴書所指被害人王春風死亡之時間亦有所誤認。
          第查證人丙○○於本院調查證據時證稱：「切結書是我寫的，時間十點多
          是陳綠美說的，當時我說是六點多」、「我六點多去的，我是拿麵給他們
          吃，我去的時候，被告已經在場」、「當時他們在打架，我向他們說大家
          是好朋友，不要吵架，我就搶下被告手上的鐵椅」（見本院九十年五月一
          日訊問筆錄第二、三頁）、「打架時間（按指被告與被害人王春風）應是
          七、八點之前，我因沒帶手錶，不知道確實時間，只知天色暗暗的」等語
          （見同上偵查卷宗第六十九頁正面）；另證人丁○○（霧峰分局員警）於
          本院調查證據時證稱：「陳綠美作警訊筆錄的時候，還有點酒醉的狀態，
          所以她指的年輕人是丙○○和乙○○。平常會去那個橋下的只有乙○○、
          丙○○。死者和陳綠美住在橋下面」、「她說話有點反覆，應該是喝酒的
          關係‧‧‧」等語（見本院九十年八月二十一日訊問筆錄第二、三頁），
          是依證人證詞，及被告自承約下午六時許至被害人居住之橋下以觀，證人
          陳綠美因飲酒及現場無時鐘等情況，導致無法確實指認案發時間，故本件
          案發之時間應可認定係當日晚上六時許。
    （三）再觀諸八十九十月三十日下午檢察官勘驗現場時，證人陳綠美、丙○○之
          證詞（見相驗卷宗第二十頁反面）：
          陳綠美：「其中一人毆打死者，還拿現場鐵椅毆擊死者全身，行頭、胸、
                  腹部‧‧‧另外一個沒動手的男子也說『不要打了』等語，之後
                  ，那二個男子就離開現場」。
          丙○○：「有，是死者和一個『吳仔』吵架，我沒動手打人，反而勸架」
                  ‧‧‧「不是，我到場時，他們已發生衝突了」。
          陳綠美：「對，但動手的不是丙○○，是另一個姓吳的」。
          參互勾稽上情，及證人陳綠美於偵查中證稱：「丙○○在現場有看見吳明
          彰用鐵椅子毆打王春風，丙○○當時叫乙○○不要打王春風，丙○○勸架
          後先行離去」等語（見同上偵查卷宗第五十九頁反面），益見證人陳綠美
          於警訊中指述年輕人乙情，諒係偏袒迴護被告及證人丙○○之詞，參諸證
          人陳綠美與丙○○上揭證詞，及當時證人陳綠美飲酒之情況，證人陳綠美
          、丙○○渠等證詞雖非分毫不差，然徵諸被告於本院供稱：「當天八十九
          年十月二十九日約傍晚五、六點的時候，我到大里市王春風住處，我是要
          去拿水桶。但是王春風一直罵我，我就和他發生口角，之後，我們互推，
         他要打我，我就用鐵椅反擊他，後來，丙○○就來，他是和我相隔一、二
          分鐘後才來的」等語（見本院九十年五月十五日訊問筆錄第三頁），顯見
          證人陳綠美所述二人應係被告及證人丙○○無訛。再被告與被害人發生口
          角爭執，被告持鐵椅，此部分證人丙○○與被告供述基本事實則相互一致
          ，雖證人丙○○與陳綠美所證述細節，雖部分不盡相同，但已顯足執為判
          斷事實的重要依據。再參以證人丙○○與被告係朋友，又無仇隙，平日縱
          有宿怨，苟非有此事實，亦無陷入牢獄之可能，依上開情節以觀，證人前
          揭證述應與事實相符而可採信，
    （四）至被告及指定辯護人聲請本院調查被告左手有脫臼之傷勢，無法舉起扣案
          鐵椅乙節，惟查被告於檢察官偵查時均未提及前揭傷勢，再者，參諸被告
          於警訊中供稱：「‧‧‧順手拿起旁邊的折疊椅欲打王春風，被在場之林
          清山所阻擋，並搶手我手上所拿之折疊椅，之後，我即向王春風推了一把
          ，見其向後仰倒地，王春風倒地，我並有聽到王春風頭部撞地之聲音」、
          「我用我的右腳向王春風之左大腿踹了一下，並用右手拳頭向王春風之右
          胸部打了一下」等語（見同上偵查卷宗第六頁反面、第七頁），另被告於
          本院調查證據亦自承：「我只拉扯他，他也有打我，我沒有打他，因為發
          生口角，我才推他」、「他拿木棍打我，我用鐵椅擋住」、「我有拿鐵椅
          起來，作勢要打他」等語（見本院九十年五月十五訊問筆錄第三、四頁）
          ，衡之上情，被告既能出手毆打被害人，且與被害人互相拉扯，復能持鐵
          椅反擊，被告及其辯護人上揭辯稱被告左手脫臼，無力拿起鐵椅乙情，自
          難採信，被告持鐵椅毆擊被害人乙情，業據證人陳綠美證述綦詳，故核無
          再為調查之必要。至指定辯護人聲請傳訊證人江阿安乙節，惟證人江阿安
          於偵查中曾到庭證稱被告與被害人爭吵當時並未在場（見同上偵查卷宗第
          六十八頁正面），案發當時證人江阿安既未在場親眼目睹，本院認無傳訊
          上開證人之必要，併此敘明。
    （五）末按刑法上所謂「加重結果犯」，係以行為人能預見其結果之發生為要件
          ，所謂能預見乃指客觀情形而言，與主觀上有無預見之情形不同；所謂行
          為人不能預見其結果之發生者，係指結果之發生出於偶然，為行為人所不
          能預見者而言，被害人受傷後因治療無方而致死亡，究非不能預見之偶然
          結果，行為人自應負傷害致人於死之罪責，最高法院分別著有四十七年台
          上字第九二○號及二十四年上字第一四○三號判例可資參酌。查被害人經
          由臺灣台中地方法院檢察署檢察官督同法醫師相驗屬實，經勘驗及相驗被
          害人身體結果其頭部受創，有多處皮下出血及凝血塊，胸骨部有多處皮下
          出血，左胸第七肋骨骨折，脾臟臟面有破裂變化，腹腔內積有少量血液及
          凝血塊，經鑑定死因為頭部外傷導致顱內出血死亡，此有臺灣台中地方法
          院檢察署驗斷書、相驗屍體證明書及解剖紀錄附卷可按（附相驗卷第四十
          二至四十九頁），嗣再經本院就被害人死因相關事項向法務部法醫研究所
          函查後，認「死者除有外傷性顱內出血外，亦有腹腔內臟如脾臟破裂及肋
          骨骨折情形，由此判斷死者受傷後到死亡約二─三小時」、「死者之腹腔
          出血應較緩和，打開腹腔時未見前腹部有出血致腹網膜染血之外觀，似較
          支持致命傷之頭、腹部均在一次毆打及死亡前之毆打致死」，此該所亦以
          九十年十月二日法醫所九０理字第一八三一號函敘甚明。按查頭部復為人
          體之極重要部位，被告以質地堅硬之鐵椅毆擊被害人頭部要害，將使被害
          人之頭部因碰撞鐵椅硬殼部分，足生致人死亡之結果，此應為被告於行為
          時在客觀上所得預見，是其於憤怒之餘，基於傷害之故意，以扣案鐵椅毆
          擊被害人頭部數下，致被害人頭部受有前揭傷害，並最終造成死亡之結果
          ，則自案發時被告毆擊被害人之工具係鐵椅，佐以上揭驗斷書、相驗屍體
          證明書及解剖紀錄等，與證人陳綠美、丙○○所為之證詞觀之，被害人頭
          部所受傷害應係因被告以鐵椅毆擊其頭部所致無訛，是被告之傷害行為與
          被害人之死亡間顯有相當因果關係甚為灼然。揆諸前揭判例意旨，被告對
          犯傷害罪而致發生死亡加重結果之發生，自應負刑事上之責任。綜上所述
          ，被告空言否認犯行及所辯諸節，乃畏罪卸責之詞，不足採信，本件事證
          已臻明確，被告之犯行洵堪認定。
二、查頭部為人身體重要部份，以鐵椅打擊頭部，易導致硬膜下血腫之重大傷害或死
    亡，客觀上為常人所能預見，核被告前開所為，係犯刑法第二百七十七條第二項
    前段之傷害致人於死罪。又查被告前曾於八十六年五月間因違反槍砲彈藥刀械管
    制條例案件，經本院判處有期徒刑四月，於八十六年十二月六日易科罰金執行完
    畢之事實，業經被告供明在卷，並有臺灣高等法院檢察署刑案紀錄簡復表、本院
    被告全國前案紀錄表各一件附卷可稽，其於執行完畢後五年以內再犯有期徒刑以
    上之本罪，應依累犯之規定，加重其刑。爰審酌被告與被害人之關係、犯罪之動
    機、所受之刺激、所生危害、及因小怨動輒持鐵椅毆擊被害人，惡性非輕，手段
    兇狠，嚴重影響社會秩序及一般民眾之生活安全，尤其對被害人家庭所造成之損
    害甚鉅，且犯罪後迄未與被害人家屬達成和解，復於偵審過程執詞否認犯行之態
    度等一切情狀，量處如主文所示之刑。至扣案鐵質椅子一張，雖係被告犯罪所用
    之物，然按刑法第三十八條第一項第二款所定得沒收者，以屬於被告所有且供犯
    罪所用或供犯罪預備之物，查上開鐵椅既係被告於被害人處，隨手取得之物，核
    非屬被告所有，又非違禁物，自不得宣告沒收，附此敘明。
三、至公訴意旨認被告係基於殺人之犯意，持鐵質椅子毆打被害人，致使被害人受傷
    死亡，應構成刑法二百七十一條第一項之殺人罪嫌，無非係以被告係持鐵椅毆擊
 被害人之頭、胸、腹等部位，均係足以致命之處，而其攻擊行為，且經證人丙○
    ○之勸阻始罷手離去，而認其主觀上具有致人於死之故意為主要論據。然查：
    (1)按殺人、傷害二罪之區別，在行為人下手加害時之犯意，亦即加害時是否有使
      人喪失生命？或使人受傷之故意以為斷。而此一主觀之要件，既關係罪責之成
      立與否，自應憑證據予以證明，且不容有合理性懷疑之存在。換言之，刑法上
      之殺人罪，必須開始實施構成殺人犯罪要件內容之殺害行為，足以使人確實識
      別殺人犯意之存在，始得謂為著手於殺人犯罪事實之實行。又犯罪必有故意，
      而故意之形成，又必緣於犯罪之動機，是乃犯罪心理之必然過程。故在殺人之
      罪犯，其所以決意故意殺人，其動機為何？財乎？色乎？仇乎？自應予以推求
      。
    (2)被害人經鑑定死因為頭部外傷導致顱內出血死亡，此有前揭法醫師解剖紀錄、
      相驗屍體證明書等件在卷可憑，而被害人除左顳部、枕部有皮下出血（顱部外
      傷）外，顱骨並無骨折，腦實質外觀並無異常，復經法務部法醫研究所於九十
      年十月二日以法醫所九０理字第一八三一號函敘甚明，觀之被害人頭部受創情
      形，並非多次猛力重擊所致，依常情被告苟有置被害人於死之殺人犯意，勢必
      予以被害人多次重擊，則被害人之傷勢應不僅如此；況被害人係被毆擊後，延
      至晚上九時至十一時間之某時許始因傷致死。況參諸證人李漢林證稱：「被告
      他們（按指被告與被害人王春風）在爭吵的時候，我並沒有在場，也沒有看到
      。之後，被告離開後，王春風和陳綠美在爭吵，因為陳綠美在喝酒，我勸他們
      少說二句，之後王春風喝酒，他們就各自去睡覺」等語（見本院九十年七月二
      十三日審判筆錄第六頁），可見被告毆擊被害人時，力道應未有令被害人迅即
      死亡之程度。綜上，被告有無殺人之故意及置被害人於死地之決心，或即令被
      害人死亡，亦不違背其本意等殺人之故意，公訴人前揭所認，已值存疑？
    (3)再者，本案之發生，乃因被告與被害人王春風因細故雙方互罵，隨手舉起放置
      該地之鐵製折疊椅，朝被害人打擊，且被告在證人丙○○之勸阻下而罷手離去
      ，並未繼續毆擊被害人；且被告若有殺人之犯意，當無選擇證人陳綠美在場時
      之理，且不應未攜帶兇器單獨一人動手。況且被告對目擊證人陳綠美及丙○○
      均未恐嚇不得聲張，而被告於事後復與證人丙○○在大里市公園內飲酒，依常
      情被告應係逞一時之氣，而持鐵椅毆擊被害人，並非事前即有所籌劃，是依被
      告行為以觀，應無殺人之犯意。
    (4)末按刑法上之故意，依刑法第十三條第一項第二項之規定，分為直接故意（或
      確定故意）與間接故意（或不確定故意）二種。前者指行為人對於構成犯罪之
      事實，明知並有使之發生 (實現)該事實之決意，進而實施該犯罪決意之行為
      ；後者指行為人對於構成犯罪之事實，預見其有發生（實現）之可能，因該犯
      罪事實之發生（實現）不違背其本意，乃予容認，任其發生（實現）之情形而
      言。本件公訴人以被告係基於殺人之「未必故意」為主要論據，按查刑法第二
      百七十一條第一項之殺人罪所稱殺人之未必故意，乃對於構成犯罪之事實，預
      見其發生，而其發生並不違背其本意之不確定故意。易言之，行為人無此發生
      結果之認識，然「預見」其可發生此項死亡之結果，猶予以容忍，終發生所預
      見之結果。惟參酌當時情況，觀諸被告行為之動機，而被告與被害人是好朋友
      乙情，亦據證人丙○○到庭結證無訛（見本院九十年五月二十九日訊問筆錄第
      三頁），被告與被害人過去並無深仇大怨，又本次細故爭吵亦僅為一個水桶，
      衡情被告當無致被害人於死之動機，且被告應無必置被害人於死地之意思。另
      從被告於傷害被害人後，即與證人丙○○離去，並至大里市公園飲酒，不以為
      意觀之，足認被告毆擊被害人時，並無致被害人死亡之本意。綜上各情，參互
      以觀，足認被告僅係基於普通傷害之犯意，其所為應係犯刑法第二百七十七條
      第二項前段之罪，至公訴意旨認被告認應依第二百七十一條第一項之殺人罪論
      處，起訴法條即有未合，惟起訴事實相同，爰依法變更起訴法條，併予敘明。
據上論斷，應依刑事訴訟法第二百九十九條第一項前段、第三百條，刑法第二百七十
七條第二項前段、第四十七條，判決如主文。
中      華      民      國    九十      年      十      月    二十九    日
                              臺灣臺中地方法院刑事第六庭
                                    審判長法  官  蔡  明  曜
                                          法  官  許  月  馨
                                          法  官  楊  熾  光
右正本證明與原本無異。
如不服本判決，應於送達後十日內向本院提出上訴狀（須附繕本），上訴於台灣高等
法院台中分院。
中華      民      國    九十      年      十      月    二十九    日
                                          書記官
附錄本案論罪科刑法條全文
刑法第二百七十七條
傷害人之身體或健康者，處三年以下有期徒刑，拘役或一千元以下罰金。
犯前項之罪，因而致人於死者，處無期徒或七年以上有期徒刑，致重傷者，處三年以
上、十年以下有期徒刑。


司法院資訊處製作；財團法人民間司法改革基金會備份。
